ACORDAO-COMPLETO-2492841

ACÓRDÃO 11706/2021 ATA 31/2021 - SEGUNDA CÂMARA

VISTOS, relatados e discutidos estes autos referentes à Tomada de Contas Especial instaurada pela Base Administrativa da Guarnição de Natal, tendo como responsável a Sra. Arnides Gomes de Oliveira Dantas, em decorrência de recebimento indevido do benefício de pensão especial de ex-combatente da Segunda Guerra Mundial. 
ACORDAM os Ministros do Tribunal de Contas da União, reunidos em sessão da 2ª Câmara, ante as razões expostas pelo Relator, em:
9.1. com fulcro nos arts. 1º, inciso I, 16, inciso III, alíneas b e c, 19, caput, e 23, inciso III, da Lei  8.443/1992, julgar irregulares as contas da Sra. Arnides Gomes de Oliveira Dantas e condená-la ao pagamento das quantias a seguir indicadas, acrescidas da atualização monetária e dos juros de mora, calculados a partir das datas especificadas até a efetiva quitação, fixando-lhe o prazo de 15 (quinze) dias, a contar do recebimento da notificação, para que comprove, perante o Tribunal (art. 214, inciso III, alínea a, do Regimento Interno/TCU) , o recolhimento da dívida ao Tesouro Nacional, nos termos da legislação em vigor:
	Data de ocorrência
	Valor histórico (R$) 

	1º/9/2011
	15.475,95

	3/10/2011
	5.462,10

	1º/11/2011
	10.924,20

	1º/12/2011
	5.462,10

	2/1/2012
	5.462,10

	1º/2/2012
	5.462,10

	1º/3/2012
	5.462,10

	2/4/2012
	5.462,10

	2/5/2012
	5.462,10

	1º/6/2012
	8.193,15

	2/7/2012
	5.462,10

	1º/8/2012
	5.462,10

	3/9/2012
	5.462,10

	1º/10/2012
	5.462,10

	1º/11/2012
	8.193,15

	3/12/2012
	5.462,10

	2/1/2013
	5.462,10

	1º/2/2013
	5.462,10

	1º/3/2013
	5.961,90

	1º/4/2013
	5.961,90

	2/5/2013
	5.961,90

	3/6/2013
	8.942,85

	1º/7/2013
	5.961,90

	1º/8/2013
	5.961,90

	2/9/2013
	5.961,90

	1º/10/2013
	5.961,90

	1º/11/2013
	8.942,85

	2/12/2013
	5.961,90

	2/1/2014
	5.961,90

	3/2/2014
	5.961,90

	3/3/2014
	6.508,11

	1º/4/2014
	6.508,11

	2/5/2014
	6.508,11

	2/6/2014
	9.762,16

	1º/7/2014
	6.508,11

	1º/8/2014
	6.508,11

	1º/9/2014
	6.508,11

	1º/10/2014
	6.508,11

	3/11/2014
	9.762,17

	1º/12/2014
	6.508,11

	2/1/2015
	6.508,11

	2/2/2015
	6.508,11

	2/3/2015
	7.100,73

	1º/4/2015
	7.100,73

	2/5/2015
	7.100,73

	1º/6/2015
	10.651,09

	1º/7/2015
	7.100,73

	3/8/2015
	7.100,73

	1º/9/2015
	7.100,73

	1º/10/2015
	7.100,73

9.2. aplicar, com base no art. 57 da Lei 8.443/1992, multa de R$ 50.000,00 (cinquenta mil reais) à Sra. Arnides Gomes de Oliveira Dantas, fixando-lhe o prazo de 15 (quinze) dias, a contar da notificação, para que comprove, perante o Tribunal (art. 214, inciso III, alínea a, do Regimento Interno/TCU) , o recolhimento da dívida aos cofres do Tesouro Nacional, atualizada monetariamente desde a data deste Acórdão até a data do efetivo recolhimento, se for paga após o vencimento, na forma da legislação em vigor;
9.3. autorizar, caso requerido, nos termos do art. 26 da Lei 8.443/1992, o parcelamento das dívidas em até 36 (trinta e seis) parcelas mensais e sucessivas, sobre as quais incidirão os correspondentes acréscimos legais (débito: atualização monetária e juros de mora; multa: atualização monetária) , esclarecendo à responsável que a falta de pagamento de qualquer parcela importará no vencimento antecipado do saldo devedor (art. 217, § 2º, inciso II, do Regimento Interno/TCU) , sem prejuízo das demais medidas legais;   
9.4. autorizar, desde logo, a cobrança judicial das dívidas a que se referem os subitens 9.1 e 9.2 deste Acórdão, caso não atendida a notificação, com base no art. 28, inciso II, da Lei 8.443/1992; 
9.5. enviar cópia deste Acórdão à Procuradoria da República no Estado do Rio Grande do Norte, nos termos do § 3º do art. 16 da Lei 8.443/1992 c/c o § 7º do art. 209 do Regimento Interno/TCU para adoção das medidas cabíveis, à Base Administrativa da Guarnição de Natal e à responsável, para ciência.

Tomada de Contas Especial instaurada em decorrência da percepção indevida de benefício de pensão especial de ex-combatente por responsável que não fazia jus ao aludido benefício.

Segunda Câmara

Base Administrativa da Guarnição de Natal/Comando do Exército.

3. Responsável: Arnides Gomes de Oliveira Dantas (XXX.338.384-XX).

13.1. Ministros presentes: Bruno Dantas (Presidente) e Raimundo Carreiro.
13.2. Ministro-Substituto convocado: Marcos Bemquerer Costa (Relator).
13.3. Ministro-Substituto presente: André Luís de Carvalho.

MARCOS BEMQUERER

Trata-se da Tomada de Contas Especial instaurada pela Base Administrativa da Guarnição de Natal/Comando do Exército em desfavor da Sra. Arnides Gomes de Oliveira Dantas, em decorrência de recebimento indevido do benefício de pensão especial de ex-combatente da Segunda Guerra Mundial. 
2.	Transcrevo, a seguir e com os ajustes de forma necessários, excerto da instrução constante da peça 41, em que a Secretaria de Controle Externo de Tomada de Contas Especial - SecexTCE historiou os fatos que ensejaram a instauração desta Tomada de Contas Especial e propôs a citação da responsável arrolada nos autos:
"HISTÓRICO
2. Em 25/5/2020, com fundamento na IN/TCU 71/2012, alterada pela IN/TCU 76/2016 e DN/TCU 155/2016, o dirigente da Base Administrativa da Guarnição de Natal autorizou a instauração da Tomada de Contas Especial (peça 4) . O processo foi registrado no sistema e-TCE com o número 1695/2020.
3. O fundamento para a instauração da Tomada de Contas Especial, conforme consignado na matriz de responsabilização elaborada pelo tomador de contas, foi a constatação da seguinte irregularidade: 
'recebimento indevido da pensão especial no período de 1º de julho de 2011 a 30 de outubro de 2015, por parte da Senhora ARNIDES GOMES DE OLIVEIRA DANTAS, inscrita no CPF nº XXX.338.384-XX.'
4. A responsável arrolada na fase interna foi devidamente comunicada e, diante da ausência de justificativas suficientes para elidir a irregularidade e da não devolução dos recursos, instaurou-se a tomada de contas especial.
5. No relatório (peça 31) , o tomador de contas concluiu que o prejuízo importaria no valor original de R$ 351.336,81, imputando-se a responsabilidade à Sra. Arnides Gomes de Oliveira Dantas, na condição de beneficiária.
6. Em 23/10/2020, o Centro de Controle Interno do Exército emitiu o relatório de auditoria (peça 33) , em concordância com o relatório do tomador de contas. O certificado de auditoria e o parecer do dirigente do órgão de controle interno concluíram pela irregularidade das presentes contas (peças 34 e 35) .
7. Em 23/10/2020, o Comandante do Exército, Gen Ex Edson Leal Pujol, atestou haver tomado conhecimento das conclusões contidas no relatório e certificado de auditoria, bem como do parecer conclusivo do dirigente do órgão de controle interno, manifestando-se pela irregularidade das contas, e determinou o encaminhamento do processo ao Tribunal de Contas da União (peça 36) . Em que pese o art. 52 da Lei 8.443/1992 ter atribuído a edição ao Ministro de Estado supervisor da área ou a autoridade de nível hierárquico equivalente, referido pronunciamento foi emitido pelo Comandante do Exército, com base no Despacho 19/GM-MD, de 16 de março de 2020, publicado no Diário Oficial da União, de 19 de março de 2020 - Edição 54 - Seção 1-Página 18, que conferiu efeito vinculante ao Parecer 0056/2020/CONJUR-MD/CGU/AGU.
ANÁLISE DOS PRESSUPOSTOS DE PROCEDIBILIDADE DA IN/TCU 71/2012
Avaliação de Viabilidade do Exercício do Contraditório e da Ampla Defesa
8. Verifica-se que não houve o transcurso de mais de dez anos desde o fato gerador sem que tenha havido a notificação da responsável pela autoridade administrativa federal competente (art. 6º, inciso II, c/c art. 19 da IN/TCU 71/2012, modificada pela IN/TCU 76/2016) , uma vez que o fato gerador da irregularidade sancionada ocorreu no período de 1º/9/2011 a 15/10/2015, e a responsável foi notificada sobre a irregularidade pela autoridade administrativa competente conforme abaixo:
8.1. Ofício 1/PA, recebido em 12/11/2015 (peça 18, p. 3-4 e 6-9) ;
8.2. Ofício 1/PA/24ª CSM, recebido em 19/9/2017 (peça 19, p. 8-13) ;
8.3. Ofício 17-Asse Jurd/24ª CSM, recebido em 12/12/2018 (peça 20, p. 7-10) ; 
8.4. Notificação 03-TCE 1695/2020/160342-B Adm Gu Natal, recebida em 3/6/2020 (peça 5) ; e
8.5. Edital acostado à peça 25, publicado em 21/7/2020.
Valor de Constituição da TCE 	
9. Verifica-se, ainda, que o valor atualizado do débito apurado pelo tomador de contas (sem juros) em 1º/1/2017 é de R$ 505.503,40, portanto superior ao limite mínimo de R$ 100.000,00, estabelecido nos arts. 6º, inciso I, e 19 da IN/TCU 71/2012, modificada pela IN/TCU 76/2016. 
OUTROS PROCESSOS/DÉBITOS NOS SISTEMAS DO TCU COM OS MESMOS RESPONSÁVEIS
10. Informa-se que não foi encontrado débito imputável à responsável em outros processos no Tribunal.
11. A Tomada de Contas Especial está, assim, devidamente constituída e em condição de ser instruída.
EXAME TÉCNICO			  
12. Em maio de 2009, a Sra. Arnides Gomes de Oliveira Dantas, na condição de viúva do reservista militar Francisco José Dantas, falecido em 27/12/1993, ajuizou ação ordinária perante a 1ª Vara Federal do Rio Grande do Norte, pleiteando o direito ao recebimento do benefício da pensão especial de ex-combatente (peça 14, p. 5-10 e peça 17, p. 1-2, certidão) .
13. Em caráter precário, foi concedida a tutela antecipada e a administração implantou o benefício na folha de pagamento do mês de setembro/2011, inclusive com o pagamento dos atrasados retroativos a 6/7/2011 (peça 15, p. 2-4 e 15, e peça 16, p. 1-4, 7 e 12) .
14. Em 19/5/2015, o Superior Tribunal de Justiça deu provimento ao recurso da União, julgando improcedente o pedido da Sra. Arnides Gomes de Oliveira Dantas, uma vez não comprovado que o de cujus preenchera as condições de ex-combatente, para fins de instituição da pensão especial, nos termos do art. 53, inciso II, do ADCT, Lei 5.315/67 (peça 14, p. 11-14) . 
15. A par da situação, em 15/10/2015, por meio da Portaria 168-DCIPAS 32.5, foi cancelado o ato que concedeu, em caráter provisório, o benefício da pensão especial e, em 28/10/2015, foi determinada a imediata suspensão dos pagamentos (peça 13, p. 10 e 14, peça 14, p. 1-4) , em 29/10/2015, instaurou-se, então, Processo Administrativo 003/2015 para apuração do débito (NUP 80640.031780.2015-28, Portaria 003-OP/PA/24ª CSM) (peça 13, p. 4-18, e peça 19, p. 1-2) . A ex-pensionista foi notificada dos fatos e, em 18/11/2015, apresentou sua defesa, alegando que a decisão judicial não transitou em julgado e ainda restava pendente julgamento de embargos (peça 18, p. 1-10) .
16. Em 18/8/2017, foi instaurado novo Processo administrativo 002/2017 (NUP 080640.00040805/2017-49, Portaria 002-OP/PA/24ª CSM) , para continuidade aos procedimentos de ressarcimento ao Erário. A Sra. Arnides Gomes de Oliveira Dantas foi devidamente notificada por meio do Ofício 1/PA/24ª CSM, datado de 19/9/2017, e, em 9/10/2017, apresentou sua defesa, na qual alega o recebimento dos proventos de boa-fé e requer a extinção do processo de ressarcimento (peça 13, p. 1-3 e peça 19, p. 8-13) .
17. O resultado das apurações, consubstanciado nos documentos parecer do encarregado e solução de sindicância, concluiu que a Sra. Arnides Gomes de Oliveira Dantas recebeu, no período de setembro/2011 a outubro/2015 (incluindo os retroativos de julho e agosto/2011) , o benefício da pensão especial de ex-combatente em caráter provisório, por antecipação de tutela, aos quais não fazia jus e deveria repor o prejuízo suportado pelos Cofres Públicos (peça 21) . A sindicada foi notificada para recolher o débito em 11/12/2018, por meio do Ofício 17-Asse Jurd/24ª CSM (peça 20, p. 7-10) . 
18. Verifica-se que foi dada oportunidade de defesa à agente responsabilizada na fase interna, em obediência aos princípios constitucionais que asseguram o direito ao contraditório e à ampla defesa (art. 5º, inciso LV, da Constituição Federal) (...) . 
19. Entretanto, a responsável não apresentou justificativas suficientes para elidir a irregularidade e não recolheu o montante devido aos cofres do Tesouro Nacional, razão pela qual sua responsabilidade deve ser mantida.
20. Verifica-se que o tomador de contas não registrou as parcelas de débito mês a mês, a partir da data em que os benefícios foram repassados à beneficiária, para fins de atualização da dívida. Além disso, atribuiu, erroneamente, como data inicial do fato gerador 1º/7/2011 (data da primeira parcela de atrasados reconhecida) , apesar de os proventos terem sido implantados na folha do exército em setembro/2011 (peça 11) . Portanto, todos os valores dos demonstrativos apresentados nos autos, assim como as respectivas atualizações monetárias (peças 9, 10, 30 e 32) , inclusive os indicados nos relatórios de TCE e de Auditoria da Inspetoria de Contabilidade e Finanças do Exército-10ª ICFEx e, também no e-tce, estão errados (peças 26, 31, 33) .  (grifos acrescidos)  
'2.3.4. Quantificação do Dano.
 (...) 
2.3.4.2. Para obtenção do valor original do débito a equipe de TCE fez o somatório de todos os pagamentos recebidos pela Sra. ARNIDES no período de julho de 2011 a outubro de 2015, correspondente a recebimento indevido de valores, conforme consta em sua Ficha Financeira (fls. 24 e 25, do documento 11) . 
2.3.4.3. O valor atualizado monetariamente e acrescido de juros legais, de mora no período de 1º/07/2011 a 03/08/2020, (...) '
21. Diante da situação, foram recalculados os valores das parcelas mensais, com base nas fichas financeiras presentes nos autos (peças 11, 16, p. 12, e peça 17, p. 6-16) , conforme identificado na tabela a seguir e no demonstrativo de débito à peça 39.
Avaliação da boa-fé
22. De acordo com a Súmula TCU 249, é dispensada a reposição de importâncias indevidamente percebidas, de boa-fé, por servidores ativos e inativos, e pensionistas, em virtude de erro escusável de interpretação de lei por parte do órgão/entidade, ou por parte de autoridade legalmente investida em função de orientação e supervisão, à vista da presunção de legalidade do ato administrativo e do caráter alimentar das parcelas salariais.
23. Aprofundando mais no assunto, o Acórdão 3748/2017-TCU-Segunda Câmara (Relator Augusto Nardes) assim detalhou as condições para a referida dispensa:
'A reposição ao erário somente pode ser dispensada quando verificadas cumulativamente as seguintes condições: a) presença de boa-fé do servidor; b) ausência, por parte do servidor, de influência ou interferência para a concessão da vantagem impugnada; c) existência de dúvida plausível sobre a interpretação, a validade ou a incidência da norma infringida, no momento da edição do ato que autorizou o pagamento da vantagem impugnada; e d) interpretação razoável, embora errônea, da lei pela Administração. Quando não estiverem atendidas todas essas condições ou, ainda, quando os pagamentos forem decorrentes de erro operacional da Administração, a reposição é obrigatória, na forma dos arts. 46 e 47 da Lei 8.112/1990.'
24. No caso em exame, não se verifica a boa-fé e, portanto, não é o caso de dispensa da cobrança do débito, eis que, consoante disposto acima, o pagamento resultou de influência ou interferência da beneficiária para a concessão do benefício impugnado.
	(...) 
	Elementos da responsabilização
25. De acordo com as análises empreendidas nesta fase instrutória, a irregularidade descrita no relatório do tomador, bem como as respectivas condutas identificadas, que deram origem a esta TCE, podem ser mais bem descritas da forma que se segue. A estrutura adotada nesta instrução reflete a matriz de responsabilização (peça logo anterior a esta nos autos do processo) : 
25.1. Irregularidade 1: recebimento de parcelas de remuneração de pensão especial de ex-combatente da 2ª Guerra Mundial à qual não tinha direito.
25.1.1. Fundamentação para o encaminhamento: de acordo com o art. 71, inciso, II, segunda parte, da Constituição Federal/1988, o Tribunal julgará as contas de qualquer pessoa física ou jurídica, pública ou privada, que der causa a perda, extravio ou outra irregularidade de que resulte prejuízo ao erário público. Por sua vez, de acordo com os arts. 876, 884 e 927 da Lei 10.406/2002, todo aquele que recebeu o que não lhe era devido fica obrigado a restituir. Portanto, a Sra. Arnides Gomes de Oliveira Dantas deve ser citada para devolver os valores dos proventos que ela recebeu indevidamente.
25.1.2. Evidências da irregularidade: documentos técnicos presentes nas peças 1 a 28, 31, 33 e 39.
25.1.3. Normas infringidas: art. 71, inciso II, da Constituição Federal/1988; arts. 884, 876 e 927 do Código Civil (Lei 10.406 de 10/1/2002) ; art. 1º da Lei 5.315/1967 e art. 1º da Lei 8.059/1990. 
25.1.4. Débito relacionado a responsável Arnides Gomes de Oliveira Dantas (CPF: XXX.338.384-XX) , conforme demonstrativo à peça 39:
	Data da Ocorrência
	 Valor Histórico (R$) 

	1º/9/2011
	         15.475,95 

	3/10/2011
	           5.462,10 

	1º/11/2011
	         10.924,20 

	1º/12/2011
	           5.462,10 

	2/1/2012
	           5.462,10 

	1º/2/2012
	           5.462,10 

	1º/3/2012
	           5.462,10 

	2/4/2012
	           5.462,10 

	2/5/2012
	           5.462,10 

	1º/6/2012
	           8.193,15 

	2/7/2012
	           5.462,10 

	1º/8/2012
	           5.462,10 

	3/9/2012
	           5.462,10 

	1º/10/2012
	           5.462,10 

	1º/11/2012
	           8.193,15 

	3/12/2012
	           5.462,10 

	2/1/2013
	           5.462,10 

	1º/2/2013
	           5.462,10 

	1º/3/2013
	           5.961,90 

	1º/4/2013
	           5.961,90 

	2/5/2013
	           5.961,90 

	3/6/2013
	           8.942,85 

	1º/7/2013
	           5.961,90 

	1º/8/2013
	           5.961,90 

	2/9/2013
	           5.961,90 

	1º/10/2013
	           5.961,90 

	1º/11/2013
	           8.942,85 

	2/12/2013
	           5.961,90 

	2/1/2014
	           5.961,90 

	3/2/2014
	           5.961,90 

	3/3/2014
	           6.508,11 

	1º/4/2014
	           6.508,11 

	2/5/2014
	           6.508,11 

	2/6/2014
	           9.762,16 

	1º/7/2014
	           6.508,11 

	1º/8/2014
	           6.508,11 

	1º/9/2014
	           6.508,11 

	1º/10/2014
	           6.508,11 

	3/11/2014
	           9.762,17 

	1º/12/2014
	           6.508,11 

	2/1/2015
	           6.508,11 

	2/2/2015
	           6.508,11 

	2/3/2015
	           7.100,73 

	1º/4/2015
	           7.100,73 

	2/5/2015
	           7.100,73 

	1º/6/2015
	         10.651,09 

	1º/7/2015
	           7.100,73 

	3/8/2015
	           7.100,73 

	1º/9/2015
	           7.100,73 

	1º/10/2015
	           7.100,73 

                             Valor atualizado do débito (sem juros) em 13/4/2021: R$ 514.440,37
	25.1.5. Cofre credor: Tesouro Nacional.
	25.1.6. Responsável: Arnides Gomes de Oliveira Dantas (CPF: XXX.338.384-XX) .
25.1.6.1. Conduta: receber parcela de remuneração de pensão especial de ex-combatente da 2ª Guerra Mundial à qual não tinha direito.
25.1.6.2. Nexo de causalidade: ao receber pensão indevida, a responsável causou dano ao erário.
25.1.6.3. Culpabilidade:  não há excludentes de ilicitude, de culpabilidade e de punibilidade; é razoável supor que a responsável tinha consciência da ilicitude de sua conduta; era exigível conduta diversa da praticada, qual seja, não receber pensão especial indevida ou, caso recebesse, devolvê-la.
25.1.7. Encaminhamento: citação.
26. Em razão da irregularidade apontada encontrar-se devidamente demonstrada, deve ser citada a responsável, Arnides Gomes de Oliveira Dantas, para apresentar alegações de defesa e/ou recolher o valor total do débito quantificado em relação à irregularidade descrita anteriormente.
 (...) 
	PROPOSTA DE ENCAMINHAMENTO
	Diante do exposto, submetem-se os autos à consideração superior, propondo:
a) realizar a citação, com fundamento nos arts. 10, § 1º, e 12, incisos I e II, da Lei 8.443/1992 c/c o art. 202, incisos I e II, do Regimento Interno/TCU, para que, no prazo de quinze dias, a responsável abaixo indicada, em decorrência das condutas praticadas, apresente alegações de defesa e/ou recolha, aos cofres especificados, a quantia abaixo indicada, atualizada monetariamente a partir da respectiva data até o efetivo recolhimento, abatendo-se na oportunidade a quantia eventualmente ressarcida, na forma da legislação em vigor, que geraram a irregularidade demonstrada a seguir:
-Débito relacionado somente à responsável Arnides Gomes de Oliveira Dantas (CPF XXX.338.384-XX) , na condição de beneficiária de pensão especial militar de ex-combatente recebida indevidamente no período de setembro/2011 a outubro/2015.
-Irregularidade: recebimento de parcelas de remuneração de pensão especial de ex-combatente da 2ª Guerra Mundial à qual não se tinha direito.
 (...) 
-Valor atualizado do débito (sem juros) em 13/4/2021: R$ 514.440,37 [ver quadro constante do subitem 25.1.4, retro]."
3.	Promovida a citação, por meio do Ofício/Seproc 19.157/2021 (peça 45) , conforme Aviso de Recebimento - AR de 25/5/2021 (peça 46) , a Sra. Arnides Gomes de Oliveira Dantas permaneceu silente e não apresentou defesa, devendo, segundo a unidade técnica, ser considerada revel, nos termos do art. 12, § 3º, da Lei 8.443/1992. 
4.	Na instrução da peça 48, a SecexTCE deu seguimento à fase de instrução e assim analisou matéria:
"EXAME TÉCNICO
Da validade das notificações:
17. Preliminarmente, cumpre tecer breves considerações sobre a forma como são realizadas as comunicações processuais no TCU. A esse respeito, destacam-se o art. 179 do Regimento Interno/TCU (Resolução/TCU 155, de 4/12/2002) e os arts. 3º e 4º, inciso III, § 1º, da Resolução/TCU 170, de 30 de junho de 2004, in verbis:
'Art. 179. A citação, a audiência ou a notificação, bem como a comunicação de diligência, farse-ão:
I - mediante ciência da parte, efetivada por servidor designado, por meio eletrônico, fac-símile, telegrama ou qualquer outra forma, desde que fique confirmada inequivocamente a entrega da comunicação ao destinatário;
II - mediante carta registrada, com aviso de recebimento que comprove a entrega no endereço do destinatário;
III - por edital publicado no Diário Oficial da União, quando o seu destinatário não for localizado.' [Regimento Interno/TCU]
'Art. 3º As comunicações serão dirigidas ao responsável, ou ao interessado, ou ao dirigente de órgão ou entidade, ou ao representante legal ou ao procurador constituído nos autos, com poderes expressos no mandato para esse fim, por meio de:
I - correio eletrônico, fac-símile ou telegrama;
II - servidor designado;
III - carta registrada, com aviso de recebimento;
IV - edital publicado no Diário Oficial da União, quando o seu destinatário não for localizado, nas hipóteses em que seja necessário o exercício de defesa.
Art. 4º. Consideram-se entregues as comunicações:
I - efetivadas conforme disposto nos incisos I e II do artigo anterior, mediante confirmação da ciência do destinatário;
II - realizadas na forma prevista no inciso III do artigo anterior, com o retorno do aviso de recebimento, entregue comprovadamente no endereço do destinatário;
III - na data de publicação do edital no Diário Oficial da União, quando realizadas na forma prevista no inciso IV do artigo anterior.
§ 1º O endereço do destinatário deverá ser previamente confirmado mediante consulta aos sistemas disponíveis ao Tribunal ou a outros meios de informação, a qual deverá ser juntada ao respectivo processo.' [Resolução/TCU 170/2004]
18. Bem se vê, portanto, que a validade da citação via postal não depende de que o Aviso de Recebimento - AR seja assinado pelo próprio destinatário da comunicação, o que dispensa, no caso em tela, a entrega do AR em 'mãos próprias'. A exigência da norma é no sentido de o Tribunal verificar se a correspondência foi entregue no endereço correto, residindo aqui a necessidade de certeza inequívoca. 
19. Não é outra a orientação da jurisprudência do TCU, conforme se verifica dos julgados a seguir transcritos:
'São válidas as comunicações processuais entregues, mediante carta registrada, no endereço correto do responsável, não havendo necessidade de que o recebimento seja feito por ele próprio.' (Acórdão 3648/2013-TCU-Segunda Câmara, Relator Min. José Jorge) ;
'É prescindível a entrega pessoal das comunicações pelo TCU, razão pela qual não há necessidade de que o aviso de recebimento seja assinado pelo próprio destinatário. Entregandose a correspondência no endereço correto do destinatário, presume-se o recebimento da citação.' (Acórdão 1019/2008-TCU-Plenário, Relator Min. Benjamin Zymler) ;
'As comunicações do TCU, inclusive as citações, deverão ser realizadas mediante Aviso de Recebimento - AR, via Empresa Brasileira de Correios e Telégrafos, bastando para sua validade que se demonstre que a correspondência foi entregue no endereço correto.' (Acórdão 1526/2007-TCU-Plenário, Relator Min. Aroldo Cedraz) .
20. A validade do critério de comunicação processual do TCU foi referendada pelo Supremo Tribunal Federal, nos termos do julgamento do MS-AgR 25.816/DF, por meio do qual se afirmou a desnecessidade da ciência pessoal do interessado, entendendo-se suficiente a comprovação da entrega do 'AR' no endereço do destinatário:
'Ementa: Agravo Regimental. Mandado de Segurança. Desnecessidade de intimação pessoal das decisões do Tribunal de Contas da União. Art. 179 do Regimento Interno do TCU. Intimação do ato impugnado por carta registrada, iniciado o prazo do art. 18 da Lei nº 1.533/51 da data constante do aviso de recebimento. Decadência reconhecida. Agravo improvido.
O envio de carta registrada com aviso de recebimento está expressamente enumerado entre os meios de comunicação de que dispõe o Tribunal de Contas da União para proceder às suas intimações.
O inciso II do art. 179 do Regimento Interno do TCU é claro ao exigir apenas a comprovação da entrega no endereço do destinatário, bastando o aviso de recebimento simples.' 
Da revelia da responsável Arnides Gomes de Oliveira Dantas
21. No caso vertente, a citação da responsável se deu em endereço proveniente da base de CPFs da Receita Federal, em sistema custodiado pelo TCU. A entrega do ofício citatório nesse endereço ficou comprovada, conforme demonstrado no item 10, retro.
22. Nos processos do TCU, a revelia não leva à presunção de que seriam verdadeiras todas as imputações levantadas contra os responsáveis, diferentemente do que ocorre no processo civil, em que a revelia do réu opera a presunção da verdade dos fatos narrados pelo autor (Acórdão 1009/2018-TCU-Plenário, Relator Min. Bruno Dantas; 2369/2013 - TCU - Plenário, Relator Min. Benjamin Zymler e 2449/2013 - TCU - Plenário, Relator Min. Benjamin Zymler) . Dessa forma, a avaliação da responsabilidade do agente não pode prescindir da prova existente no processo ou para ele carreada. 
23. Ao não apresentar sua defesa, a responsável deixou de produzir prova da regular aplicação dos recursos sob sua responsabilidade, em afronta às normas que impõem aos gestores públicos a obrigação legal de, sempre que demandados pelos órgãos de controle, apresentar os documentos que demonstrem a correta utilização das verbas públicas, a exemplo do contido no art. 93 do Decreto-lei 200/1967: 'Quem quer que utilize dinheiros públicos terá de justificar seu bom e regular emprego na conformidade das leis, regulamentos e normas emanadas das autoridades administrativas competentes.' 
24. Mesmo as alegações de defesa não sendo apresentadas, considerando o princípio da verdade real que rege esta Corte, procurou-se buscar, em manifestações da responsável na fase interna desta Tomada de Contas Especial, se havia algum argumento que pudesse ser aproveitado a seu favor. 
25. No entanto, a responsável não se manifestou na fase interna, não havendo, assim, argumento algum que possa vir a ser analisado e posteriormente servir para afastar as irregularidades apontadas.
26. Em se tratando de processo em que a parte interessada não se manifestou acerca das irregularidades imputadas, não há elementos para que se possa efetivamente aferir e reconhecer a ocorrência de boa-fé na conduta da responsável, podendo este Tribunal, desde logo, proferir o julgamento de mérito pela irregularidade das contas, conforme os termos dos §§ 2º e 6º do art. 202 do Regimento Interno do TCU (Acórdão 2064/2011-TCU-Primeira Câmara (relator Min. Ubiratan Aguiar) , 6.182/2011-TCU-1ª Câmara (relator Min. Subst. Weder de Oliveira) , 4.072/2010-TCU-1ª Câmara (Relator Min. Valmir Campelo) , 1.189/2009-TCU-1ª Câmara (Relator Min. Subst. Marcos Bemquerer Costa) , 731/2008-TCU-Plenário (Relator Min. Aroldo Cedraz) .
27. Dessa forma, a responsável Arnides Gomes de Oliveira Dantas deve ser considerada revel, nos termos do art. 12, § 3º, da Lei 8.443/1992, cabendo julgar irregulares as suas contas, condená-la ao pagamento do débito apurado, e aplicar-lhe a multa prevista no art. 57 da Lei 8.443/1992.
Prescrição da Pretensão Punitiva
28. Vale ressaltar que a pretensão punitiva do TCU, conforme Acórdão 1441/2016-TCU-Plenário, Relator Min. Benjamin Zymler, que uniformizou a jurisprudência acerca dessa questão, subordina-se ao prazo geral de prescrição indicado no art. 205 do Código Civil, que é de dez anos, contado da data de ocorrência da irregularidade sancionada, nos termos do art. 189 do Código Civil, sendo este prazo interrompido pelo ato que ordenar a citação, a audiência ou a oitiva da responsável.
29. No caso em exame, não ocorreu a prescrição, uma vez que a irregularidade sancionada se deu no período de 1º/9/2011 a 15/10/2015, e o ato de ordenação da citação ocorreu em 13/4/2021."
5.	Com base no exame empreendido, a SecexTCE propõe ao Tribunal (peça 48, p. 8-10, e peça 49) :
	5.1. considerar a Sra. Arnides Gomes de Oliveira Dantas revel para todos os efeitos, dando-se prosseguimento ao processo, com fulcro no art. 12, § 3º, da Lei 8.443/1992;
	5.2. julgar irregulares, nos termos dos arts. 1º, inciso I, 16, inciso III, alíneas b e c, 19 e 23, inciso III, da Lei 8.443/1992, as contas da Sra. Arnides Gomes de Oliveira Dantas, e condená-la ao pagamento do débito apurado, a seguir indicado, atualizado monetariamente e acrescido dos juros de mora, calculados a partir das datas discriminadas até a data da efetiva quitação do débito, fixando-lhe o prazo de quinze dias, para que comprove, perante o Tribunal, o recolhimento das referidas quantias aos cofres do Tesouro Nacional, nos termos do art. 23, inciso III, alínea a, da citada lei, c/c o art. 214, inciso III, alínea a, do Regimento Interno/TCU:   
	Data de ocorrência
	Valor histórico (R$) 

	1º/9/2011
	15.475,95

	3/10/2011
	5.462,10

	1º/11/2011
	10.924,20

	1º/12/2011
	5.462,10

	2/1/2012
	5.462,10

	1º/2/2012
	5.462,10

	1º/3/2012
	5.462,10

	2/4/2012
	5.462,10

	2/5/2012
	5.462,10

	1º/6/2012
	8.193,15

	2/7/2012
	5.462,10

	1º/8/2012
	5.462,10

	3/9/2012
	5.462,10

	1º/10/2012
	5.462,10

	1º/11/2012
	8.193,15

	3/12/2012
	5.462,10

	2/1/2013
	5.462,10

	1º/2/2013
	5.462,10

	1º/3/2013
	5.961,90

	1º/4/2013
	5.961,90

	2/5/2013
	5.961,90

	3/6/2013
	8.942,85

	1º/7/2013
	5.961,90

	1º/8/2013
	5.961,90

	2/9/2013
	5.961,90

	1º/10/2013
	5.961,90

	1º/11/2013
	8.942,85

	2/12/2013
	5.961,90

	2/1/2014
	5.961,90

	3/2/2014
	5.961,90

	3/3/2014
	6.508,11

	1º/4/2014
	6.508,11

	2/5/2014
	6.508,11

	2/6/2014
	9.762,16

	1º/7/2014
	6.508,11

	1º/8/2014
	6.508,11

	1º/9/2014
	6.508,11

	1º/10/2014
	6.508,11

	3/11/2014
	9.762,17

	1º/12/2014
	6.508,11

	2/1/2015
	6.508,11

	2/2/2015
	6.508,11

	2/3/2015
	7.100,73

	1º/4/2015
	7.100,73

	2/5/2015
	7.100,73

	1º/6/2015
	10.651,09

	1º/7/2015
	7.100,73

	3/8/2015
	7.100,73

	1º/9/2015
	7.100,73

	1º/10/2015
	7.100,73

5.3. aplicar à Sra. Arnides Gomes de Oliveira Dantas a multa prevista no art. 57 da Lei 8.443/1992; 
5.4. autorizar, desde logo, a cobrança judicial das dívidas, caso não atendida a notificação, na forma do disposto no art. 28, inciso II, da Lei 8.443/1992;
5.5. autorizar também, desde logo, se requerido, com fundamento no art. 26 da Lei 8.443/1992, c/c o art. 217, §§ 1º e 2º, do Regimento Interno/TCU o parcelamento das dívidas em até 36 (trinta e seis) parcelas; 
5.6. enviar cópia do Acórdão a ser prolatado à Procuradoria da República no Estado de Rio Grande do Norte, nos termos do § 3º do art. 16 da Lei 8.443/1992, c/c o § 7º do art. 209 do Regimento Interno/TCU, para adoção das medidas cabíveis; à Base Administrativa da Guarnição de Natal e à responsável, para ciência;
5.7. informar à Procuradoria da República no Estado do Rio Grande do Norte, à Base Administrativa da Guarnição de Natal e à responsável que a futura deliberação, acompanhada do Relatório e do Voto que a fundamentarem, estará disponível para a consulta no endereço www.tcu.gov.br/acordaos, além de esclarecer que, caso requerido, o TCU poderá fornecer sem custos as correspondentes cópias, de forma impressa;
5.8. informar à Procuradoria da República no Estado do Rio Grande do Norte que, nos termos do parágrafo único do art. 62 da Resolução/TCU 259/2014, os procuradores e membros do Ministério Público credenciados nesta Corte podem acessar os presentes autos de forma eletrônica e automática, ressalvados apenas os casos de eventuais peças classificadas como sigilosas, as quais requerem solicitação formal.
6.	O Ministério Público junto ao TCU, representado pelo Subprocurador-Geral Paulo Soares Bugarin, manifestou-se de acordo com a proposta da unidade técnica (peça 51) . 
	É o Relatório.

não há.

Subprocurador-Geral Paulo Soares Bugarin.

TOMADA DE CONTAS ESPECIAL. PERCEPÇÃO DE BENEFÍCIO DE PENSÃO ESPECIAL DE EX-COMBATENTE, EM CARÁTER PRECÁRIO, POR FORÇA DE ANTECIPAÇÃO DE TUTELA, POR BENEFICIÁRIA QUE NÃO FAZIA JUS AO ALUDIDO BENEFÍCIO. DECISÃO DO SUPERIOR TRIBUNAL DE JUSTIÇA QUE DEU PROVIMENTO A RECURSO ESPECIAL DA UNIÃO E JULGOU IMPROCEDENTE O PEDIDO DA AUTORA, BENEFICIÁRIA DA PENSÃO. CITAÇÃO DA INTERESSADA. REVELIA. CONTAS IRREGULARES. DÉBITO E MULTA. Julgam-se irregulares as contas de responsável, com débito e multa, em função da percepção indevida de benefício de pensão especial ao qual não tinha direito.

TOMADA DE CONTAS ESPECIAL (TCE)

Secretaria de Controle Externo de Tomada de Contas Especial - SecexTCE.

Em exame a Tomada de Contas Especial instaurada pela Base Administrativa da Guarnição de Natal/Comando do Exército em desfavor da Sra. Arnides Gomes de Oliveira Dantas, viúva do reservista militar Francisco José Dantas (falecido em 27/12/1993) , em decorrência de recebimento indevido do benefício de pensão especial de ex-combatente da Segunda Guerra Mundial. 
2.	Conforme apurado pela Secretária de Controle Externo de Tomada de Contas Especial - SecexTCE, o órgão de origem, em caráter provisório e por força de tutela antecipada concedida pelo juízo da 1ª Vara Federal do Rio Grande do Norte, nos autos da ação ordinária 2009.84.00.003486.6 (execução provisória 0002518-21.201104.05.8400) , movida pela ora responsável, implementou o pagamento da pensão especial de ex-combatente da Segunda Guerra Mundial a favor da Sra. Arnides Gomes de Oliveira Dantas, que recebeu o benefício no período de julho/2011 a outubro/2015.
3.	Em 2015, a União obteve êxito em fase recursal junto ao Superior Tribunal de Justiça - STJ, que deu provimento ao Recurso Especial 192.516/RN para julgar improcedente o pedido da autora, ora responsável nesta TCE, cuja pretensão era assegurar a percepção da referida pensão especial (peça 14, p. 11/18) .
4.	Em vista da reversão da decisão judicial desfavorável à União e nos termos do Parecer da Advocacia-Geral da União sobre a força executória da aludida decisão do STJ (peça 14, p. 2-4) , o órgão de origem suspendeu, em 2015, os pagamentos indevidos da pensão de ex-combatente e adotou as providências administrativas necessárias para buscar a reposição ao erário dos valores recebidos pela Sra. Arnides Gomes de Oliveira Dantas em face de decisão judicial precária que lhe favorecia inicialmente, porém não confirmada no STJ.  
5.	Sem êxito na recuperação do dano ao erário, o órgão de origem instaurou a presente Tomada de Contas Especial e a encaminhou ao TCU.
6.	No âmbito deste Tribunal, a SecexTCE propôs a citação da Sra. Arnides Gomes de Oliveira Dantas para que recolhesse o valor do débito apurado e/ou apresentasse alegações de defesa sobre o recebimento de parcelas de remuneração de pensão especial de ex-combatente da Segunda Guerra Mundial às quais não tinha direito (peça 41) .
7.	Promovida a citação, conforme documentos das peças 45 e 46, a responsável deixou de encaminhar sua defesa ao Tribunal e de ressarcir o dano causado ao erário.  
8.	Nesse contexto, a unidade técnica propôs ao Tribunal considerar revel a Sra. Arnides Gomes de Oliveira Dantas; julgar as contas da referida responsável irregulares, com base nas alíneas b e c do inciso III do art. 16 da Lei 8.443/1992, com a imposição do débito apurado e da multa proporcional ao dano causado ao erário. 
9.	 O Ministério Público junto ao TCU manifestou-se de acordo com a proposta formulada pela SecexTCE.
10.	Acolho, desde logo, os pareceres uniformes exarados nos autos, para julgar irregulares as contas da responsável e condená-la ao pagamento do débito calculado e da multa pertinente. 
11.	Não obstante a obtenção de tutela antecipada no juízo de primeiro grau, que assegurou à Sra. Arnides Gomes de Oliveira Dantas o recebimento, em caráter provisório, da pensão especial de ex-combatente, o fato é que, posteriormente, o Superior Tribunal de Justiça deu provimento ao Recurso Especial da União e julgou improcedente o pedido inicial da autora, tendo em vista que "não foram preenchidas as exigências do regramento que regula a matéria, sendo a documentação acostada aos autos insuficiente para comprovar a condição de ex-combatente, para fins de percepção da pensão do art. 53, II, do ADCT, de acordo com a orientação da jurisprudência do Superior Tribunal de Justiça." (peça 14, p. 18) . 
12.	Da referida decisão adotada pelo STJ extrai-se a informação de que naqueles autos constou "documento público juntado afirmando não ter sido encontrado qualquer registro no respectivo Comando Regional Militar acerca do alegado ex-combatente." (peça 14, p. 18) .
13.	Compulsando a petição inicial da ação ordinária movida pela Sra. Arnides Gomes de Oliveira Dantas contra a União, verifica-se a informação de que o Comando da 23ª Região Militar já lhe havia negado o pedido de pensão militar de ex-combatente (peça 14, p. 6) .
14.	Apesar do indeferimento do pedido de pensão especial pelo órgão de origem, a responsável buscou, na esfera judicial, a percepção do benefício pensional, tendo ciência da precariedade da decisão de primeira instância favorável aos seus interesses. 
15.	Com a decisão do STJ, que deu provimento ao Recurso Especial da União, restou assentado que a Sra. Arnides Gomes de Oliveira não fazia jus à pensão especial de ex-combatente. Eis excerto da decisão do STJ (peça 14, p. 17 e 18) :
	"A documentação apresentada pela parte autora certifica apenas que o senhor Francisco José Dantas foi convocado durante o [trecho inelegível] período de guerra. Além disso, há documento público juntado afirmando não ter sido encontrado qualquer registro no respectivo Comando Regional Militar acerca do alegado ex-combatente.
	Assim sendo, não foram preenchidas as exigências do regramento que regula a matéria, sendo a documentação acostada aos autos insuficiente para comprovar a condição de ex-combatente para fins de percepção da pensão do art. 53, II, do ADCT, de acordo com a orientação da jurisprudência do Superior Tribunal de Justiça. 
 	Isto posto, com fundamento no art. 544, § 4º, II, do Código de Processo Civil, CONHEÇO do Agravo e DOU PROVIMENTO ao recurso Especial, para julgar improcedente o pedido da autora."
16.	Nesse contexto, resta bem caracterizada a responsabilidade da Sra. Arnides Gomes de Oliveira Dantas para reparar o dano causado ao erário, posto que insistiu no direito ao benefício pensional para cujo recebimento não reunia as condições legais. 
17.	 Anoto, ainda, não haver elementos nos autos capazes de assegurar a ocorrência da boa-fé da responsável de forma a viabilizar a dispensa do recolhimento do débito ora apurado. 
18.	 Na fase interna desta TCE, ao contrário do que constou na instrução derradeira da unidade técnica (peça 48, item 25) , conforme relatado, a responsável apresentou ao órgão militar elementos de defesa em que arguiu a sua boa-fé na percepção do benefício pensional e a natureza alimentar da aludida pensão (peça 19, p. 9-12) .
19.	Tais argumentos foram examinados pela SecexTCE  (peça 41, itens 22-24) , que concluiu não haver no presente caso a boa-fé da responsável a ensejar eventual dispensa da reposição das importâncias por ela recebidas com base na Súmula 249 de Jurisprudência do TCU, eis que o pagamento indevido da pensão se deu em razão da atuação e interferência da responsável que, mesmo ciente de que o órgão militar já lhe havia negado o benefício pensional requerido por não atendimento aos requisitos legais aplicáveis à espécie, perseguiu no intuito de obter a pensão e conseguiu seu objetivo, mediante tutela antecipada de caráter provisório, como consignado alhures.
20. 	Nem mesmo a mera alegação de natureza alimentar da pensão especial indevidamente recebida é suficiente para afastar o dever de ressarcimento do dano ao erário, dado o contexto em que tal benefício foi obtido pela responsável.  
21.	 A propósito, no Acórdão 1909/2003-TCU-Plenário (rel. Min. Walton Alencar Rodrigues) , proferido em sede de consulta, e que contribuiu para a adoção do Enunciado da Súmula 249 do TCU, o Tribunal assim respondeu ao consulente: 
"ACORDAM os Ministros do Tribunal de Contas da União, reunidos em sessão do Plenário, ante as razões expostas pelo Relator e com fundamento no art. 1º, inciso XVII, da Lei 8.443/92, em conhecer da consulta para respondê-la nos seguintes termos:
9.1. a reposição ao erário somente pode ser dispensada quando verificadas cumulativamente as seguintes condições:
9.1.1 presença de boa-fé do servidor;
9.1.2 ausência, por parte do servidor, de influência ou interferência para a concessão da vantagem impugnada;
9.1.3 existência de dúvida plausível sobre a interpretação, validade ou incidência da norma infringida, no momento da edição do ato que autorizou o pagamento da vantagem impugnada; e
9.1.4 interpretação razoável, embora errônea, da lei pela Administração;
9.2. a reposição ao erário é obrigatória, nos termos preconizados no Enunciado 235 da Súmula deste Tribunal e na forma dos arts. 46 e 47 da Lei 8.112/90, quando não estiverem atendidas todas as condições estipuladas no subitem 9.1 ou, ainda, quando os pagamentos forem decorrentes de erro operacional da Administração;"
22.	A devolução de verbas indevidamente recebidas constitui regra que somente pode ser afastada pela ocorrência cumulativa das quatro condições indicadas no item 9.1 do mencionado Acórdão 1.909/2003. Quando não estiverem atendidos todos esses requisitos ou, ainda, quando os pagamentos forem decorrentes de erro operacional da Administração, a reposição é obrigatória, na forma dos arts. 46 e 47 da Lei 8.112/1990. Seguem essa linha, dentre outros, os Acórdão 837/2014-TCU-Plenário, rel. Min. Subst. André Luís de Carvalho, e 3.748/2017 - 2ª Câmara, rel. Min. Augusto Nardes) . E, no presente caso, não se verificam as quatro condições cumulativas de modo a favorecer a responsável.
23.	Por fim, cumpre destacar que não há óbice ao sancionamento no que tange ao entendimento fixado por meio do Acórdão 1441/2016-TCU-Plenário (relator Ministro Benjamin Zymler e redator Ministro Walton Alencar Rodrigues) , eis que a irregularidade sancionada de forma continuada se deu no período de 1º/9/2011 a 1º/10/2015 e o ato que ordenou a citação foi exarado em 13/4/2021 (peça 43) , ou seja, em interregno menor que o prazo decenal fixado naquele decisum.
	Ante o exposto, voto por que seja adotado o Acórdão que ora submeto a este Colegiado. 
T.C.U., Sala das Sessões, em 31 de agosto de 2021.
MARCOS BEMQUERER COSTA
Relator